【裁判字號】    97,訴,417
【裁判日期】    971218
【裁判案由】    有關教育事務
【裁判全文】
臺北高等行政法院判決
                                       97年度訴字第417號
                              .
原      告  甲○○
                          送達.
被      告  花蓮縣政府
代  表  人  丙○○
訴訟代理人  戊○○
            己○○
            丁○○
上列當事人間因有關教育事務事件，原告不服教育部中華民國97
年1 月9 日台訴字第0960181128A 號訴願決定，提起行政訴訟。
本院判決如下：
    主  文
被告應給付原告新台幣肆萬零伍佰零玖元及自民國97年12月起，
按月支付原告新台幣參仟伍佰玖拾壹元至學校退休教職員公保養
老給付金額優惠存款要點停止適用或修正時為止。
原告其餘之訴駁回。
訴訟費用由被告負擔二分之一，其餘由原告負擔。
    事  實
一、事實概要：緣原告原受聘為花蓮縣立水璉國中校長，聘期自
    民國90年8 月1 日至94年7 月31日止。該校係依據88年教育
    部頒訂之「教育部補助直轄市、縣市籌設中途學校實施要點
    」而設置之中途學校，因該要點於90年9 月間經教育部廢止
    ，中央政府依法編列補助之經費亦失其附麗，教育部爰於92
    年9 月8 日邀集被告召開協商會議決議：「請花蓮縣教育局
    （當時該局為獨立機關）協助水璉國中回歸原設校規模及方
    向，以校中校或附屬於鄰近國中之分校方式運作。」該府於
    同年10月2 日召集相關單位再行作成決議略以：「將該校依
    學區劃分改制為花蓮縣立化仁國中（下稱化仁國中）分校，
    為配合年度預算編列，實施時間訂於93年1 月1 日。」同年
    11月18日該府以府教學字第09206006990 號函公告水璉國中
    組織編制之變更，並以該分校已無校長員額，且該縣當年度
    所屬國中亦無校長缺額，乃依教師法第15條規定：「因學校
    減班、停辦、解散時，學校或主管教育行政機關對仍願繼續
    任教且有其他適當工作可以調任之合格教師，應優先輔導遷
    調或介聘。」，於93年1 月8 日以府教學字第09300041430
    號函調任原告為化仁國中教師，原告不服上開調任函，依教
    師法第36條之1 及第29條之規定，於93年1 月間向花蓮縣教
    師申訴評議委員會（下稱教師申評會）提出申訴，並經該申
    評會於93年6 月30日評議決定「本件申訴案為有理由，花蓮
    縣政府違反聘約之決定，本會不予維持，府方應依本評議書
    之要旨，履行聘約或向申訴人正式發文致歉」，嗣被告對上
    開申訴評議決定未提起再申訴而確定，惟並未依申評會決定
    進行後續程序。另方面，原告則自93年2 月1 日經核定以花
    蓮縣立化仁國中教師身分退休在案。嗣後因公教人員退休所
    得改革方案施行，依95年2 月16日施行之修正後「學校退休
    教職員公保養老給付金額優惠存款要點」第3 點之1 規定所
    稱「最後在職同薪級人員現職待遇」包括主管職務加給，與
    原告同薪級人員之校長主管職務加給為新台幣（下同）8,44
    0 元；與原告同薪級人員之教師主管職務加給為3,000 元，
    使兩者得辦理優惠存款之本金金額不同，原告因以教師身分
    辦理退休，較以校長身分辦理退休者短少每月優惠存款利息
    3,591 元。原告於95年2 月2 日與承辦優惠存款之銀行辦理
    優惠存款契約之續存換約手續，雖仍適用修正前之規定，未
    發生實質損失，惟原告預見97年2 月2 日再度換約時，即應
    適用修正後之上開「學校退休教職員公保養老給付金額優惠
    存款要點」第3 點之1 規定，認被告未依花蓮縣教師申評會
    93年6 月28日決議，恢復其校長身分，逕以教師身分核定其
    退休，將使其自97年3 月起發生優惠存款利息每月短少3,59
    1 元之損失，乃於95年10月以不服前揭93年1 月8 日調任函
    ，再向教育部提起訴願，請求被告應履行聘約，將原告身分
    由退休時之教師恢復為校長，惟經教育部以其遲至95年10月
    26日始對上述處分提起訴願已逾法定不變期間，於95年12月
    27日以台訴字第0950178373號決定不受理，原告向本院提起
    行政訴訟，經本院96年度訴字第509 號判決以原告已經申評
    會作成申訴有理由之決定，故上開調任函已經失其效力，原
    告提起撤銷訴訟無權利保護必要，而予以駁回確定。俟96年
    10月30日，原告再以其聘期係自90年8 月1 日至94年7 月31
    日止，聘期中無何過失卻被降調為教師，經申訴結果已為花
    蓮縣教師申評會93年6 月28日決議申訴有理由在案，乃向訴
    願機關提起訴願，請求被告自93年1 月1 日起恢復其校長職
    稱，補發93年1 月份校長職務之主管加給，及比照校長條件
    補發短少之優惠存款利息及自97年2 月1 日起繼續領取校長
    資格之優惠存款利息，惟遭訴願機關以原告對於已決定之訴
    願事件重行提起訴願為由，而決定不受理，遂提起本件行政
    訴訟。
二、兩造聲明：
  (一)原告聲明：
    1.先位聲明：
      (1)被告應作成准予原告自93年1 月1 日恢復為校長之行政
        處分。
      (2)被告應作成准予核發原告93年1 月份校長職務之主管加
        給8,190元之行政處分。
      (3)被告應作成准予原告以校長職稱辦理退休之處分。
    2.備位聲明：
      (1)被告應給付原告40,509元及自97年12月份起，每月支付
        原告退休優惠利息損失3,591 元至學校退休教職員公保
        養老給付金額優惠存款要點停止適用或修正時為止。
      (2)訴訟費用由被告負擔。
  (二)被告聲明：
    1.駁回原告之訴。
    2.訴訟費用由原告負擔。
三、兩造之爭點：
  (一)原告主張之理由：
    1.查訴願法第77條第6 款為：「行政處分已不存在者」，第
      7 款：「對已決定或已撤回之訴願事件重行提起訴願者。
      」然原告之第1 次訴願標的的確為要求被告撤銷該處分，
      而第2 次訴願則是要求被告應為特定內容之行政處分，二
      者之訴願標的完全不同，非屬同一訴願事件，故教育部之
      訴願決定書之決定顯屬無理。
    2.原告於93年1 月31日根據教師法第29、31、32、36條之1
      之規定，向教師申評員會提出申訴，並經該申評會於93年
      6 月30日評議決定結果，以被告撤銷原告之校長職位違反
      聘約之約定，不予維持，而為原告申訴有理由之決定，且
      被告對上開申訴評議決定亦未提起再申訴而確定，職此，
      被告之處分係無效之處分乃告確定無虞。
    3.原告因被告之違法行政處分而降調為教師，導致原告無法
      繼續行使法定之校長職權，喪失校長領取職務加給之權益
      ；以及教育部自95年2 月16日起實施退休所得合理化方案
      後，原告因該處分而導致退休所得減少而喪失之利益，亦
      經被告證實與被告之處分有直接因果之關係。
    4.被告處分依據之事實有誤：
      (1)水璉國中裁撤權限在被告，而非教育部；學校運作經費
        早有來源，被告以此作為裁校理由應屬無理：
        被告謂水璉國中「．．．係依據88年教育部頒訂之『教
        育部補助直轄市、縣市籌設中途學校實施要點』相關規
        定設置之中途學校，是以其組織依據於90年9 月間經教
        育部廢止後，中央依法編列且為該校運作所需之經費亦
        不再補助．．．」，被告據此將水璉國中裁撤之責推給
        教育部。查教育部頒訂之上述實施要點僅適用中途學校
        ，而水璉國中與中途學校之定位不同，故其設立與廢止
        並不依據教育部所頒訂之該條例。且教育部已明確表示
        國民中小學事務（含中輟生復學輔導工作），係屬地方
        政府權責。其次，被告所屬教育局前局長莊三修以書面
        回覆監察院時亦曾表示：「水璉國中係以縣立學校之規
        模設置，其權責應屬縣市政府．．．」（見糾正案文第
        3 條第1 項第6 點）。故被告將水璉國中裁撤之責推給
        教育部純屬塞責之詞。至於經費部分，教育部因體恤該
        校招生對象亦含跨東區鄰近縣市之故，遂核定開辦初期
        之相關營建工程及教學經費設備由教育部補助，至於其
        後之經費表示應由被告自行自相關經費支應，同時該校
        經費來源也早經教育部確立（見附件16之說明五），另
        在教育部與被告召開之相關會議決議及公文中，也已屢
        次明示水璉國中運作經費應由被告負責（見糾正案文第
        3 頁、第4 頁、第5 頁、第6 頁），故被告將水璉國中
        裁撤責任全部推給教育部，以及無經費來源之故，完全
        無理。
      (2)除上述外，被告在答辯中亦故意顛倒事實，如：「原告
        退休後因不滿調任後以教師身分退休等情，除向花蓮縣
        教師申訴評議委員會提出申訴外．．．」，其實，原告
        收到被降調為教師之公文在93年1 月8 日以後，當月31
        日即向教師申評會提出申訴，而原告退休核准日期卻是
        在隔天（2 月1 日），被告說法根本扭曲事實。其次，
        被告謂「．．．其後原告於96年10月30日再以撤銷原處
        分及恢復水璉國中校長身份再次向教育部提起訴願．．
        ．」，上文亦不符事實，蓋原告該次訴願並未以撤銷處
        分，而係以恢復校長職稱為主要訴求，此再度證實被告
        一再扭曲事實。
      (3)被告答辯稱：「原告於93年1 月8 日經被告依教師法調
        任化仁國中擔任教師後，即未於法定期間表示不服，其
        到職後旋即向被告申請退休，並於同（93）年2 月1 日
        獲核定退休，退休申請及收受退休令時，均未對其身分
        表示不服，均為事實且為原告所不爭執。原告系至96年
        10月29日向教育部提起訴願之訴願書中，始明確提及恢
        復其校長身分之主張。其請求課予義務之訴願，已逾法
        定期間應無疑義．．．」云云，事實上，原告於93年1
        月8 日經被告依不適用之教師法調任化仁國中後，當月
        （1 月）31日即向花蓮縣教師申評會提出申訴表示不服
        ，申訴請求中更具體明列：「．．．恢復本人校長職務
        ．．．」，申訴日期亦並未如被告所言已逾法定期限，
        蓋學校教師校長等人的退休，為配合學校開學採學年制
        之故，退休前半年即應先行申請，退休生效日期皆訂於
        2 月1 日或8 月1 日。
    5.被告降調原告為教師之處分除具重大且明顯之瑕疵外，事
      後更藐視法定之裁判及上級之指示：
      (1)被告之處分具重大且明顯之瑕疵：
        機關行政之作為，本應秉有法依法原則。原告職務為
          校長，故校長之調動，其依據法令只有一個由被告訂
          定的「花蓮縣國民中小學校長甄試、儲訓及遴選自治
          條例」，而被告明知必須依據此條例，卻故意引用不
          適用的教師法第15條規定。
        被告非因原告過失，在原告聘書有效期間任意撤銷原
          告校長職務，違反聘約及「花蓮縣國民中小學校長甄
          試、儲訓及遴聘自治條例」中第15、16、17條規定，
          （原告亦從未簽具任何自願回任教師同意書）。
        從92年9 月8 日教育部與被告協商既已做成裁撤水璉
          國中之決議後，一直至該校93年1 月1 日裁撤為止，
          期間有近4 個月的時間，被告足以準備妥當善後配套
          措施，並注意到原告校長職務仍在任期中，即應思考
          或請示上級教育部，以保障原告權益謀補救之道，而
          被告卻一直不圖此途而輕率做出不當處分。
        被告裁撤水璉國中過程中，原告自認校長職位仍在聘
          期中，以為被告仍會保障原告聘約應有權益，但原告
          一直到收到該降調處分後才知校長職位被撤換，此等
          重大之事，原告卻事前一直未獲告知，被告亦未與原
          告協調或磋商。
        裁撤水璉國中，被告云係依據教育部頒佈之行政法規
          ，即使該校適用該法規，然被告卻故意忽視原告校長
          職務除了有更高位階法律基礎之國民教育法第9 條、
          教育人員任用條例第36條之保障外，還有聘約保障，
          被告應知之甚詳，被告本應先行研究相關法律問題，
          善盡注意之責尋找有利原告之法規或案例以謀解決；
          或呈報上級以尋求解釋，再做該項調動處分，而被告
          皆不圖此舉，顯然已具重大瑕疵。
        綜上所述，水璉國中設立或裁撤之責皆屬被告應無疑
          義，從該校決定裁撤到調動原告校長職務，被告有4
          個月時間應注意到不利於原告之情形而未注意，已違
          反行政程序法第9 條：「行政機關就該管行政程序，
          應於當事人有利及不利之情形，一律注意。」。其次
          ，調動校長，被告不依據自己訂定的「花蓮縣國民中
          小學校長甄試、儲訓及遴選自治條例」，反而故意引
          用不適用之教師法第15條規定；再其次，原告校長職
          務，除了有國民教育法第9 條、教育人員任用條例第
          36條之保障外，還有聘約未到期的保障，被告仍逕行
          調動被告職務極具爭議性，導致其後之原告權益受損
          ，已符合行政程序法第117 條第7 項：「其他具有重
          大明顯之瑕疵者」之條件，是故被告之該行政處分已
          符合同法第110 條「．．．無效之行政處分自始不生
          效力。」之要件。
      (2)被告藐視法定之裁判及上級指示：
        教師申評會評議被告之處分無理，要求被告應履行原告
        之請求，該申評會之決定效力應等同法律判決，而被告
        卻一直置之不理。甚至於教育部之訴願決定書中，已明
        列「．．．本件訴願人93年1 月8 日之調任處分，既經
        花蓮縣教師申評會評議決定不予維持，嗣並經確定，且
        於主文載明花蓮縣政府應履行其校長聘約或向其正式發
        文致歉；惟查訴願相關卷證未見該府確實執行上揭評議
        結果，其影響訴願人權益部分應由花蓮縣政府本於職權
        另為適當之處置．．．」。綜上所述，被告之作為，不
        僅無視法定之申評會判決之存在，亦公然漠視上級機關
        教育部之指示，無視原告權益受損而不顧。
    6.公立機關或學校，因整併、精簡、改制或裁撤，其人員如
      何移撥或安置已有案例可循：
      (1)被告在裁校之前，即應本行政程序法第9 條之規定，須
        顧及該校校長等有關員工之權益，事先設計妥善之退場
        機制與完善之配套安置措施，然被告不思及此，反而一
        再推諉搪塞、忽視罔顧原告權益；反之，行政院因修憲
        凍省政策調整之故，於89年12月6 日修正通過頒布之「
        台灣省政府功能業務與組織調整條例」。其中對機關學
        校裁撤後之人員安置與權益之保障，採幾近合情合理之
        配套措施。如第12條規定：「省政府與其所屬機關（構
        ）或學校依法任用、聘任、派用之現職公務人員（以下
        簡稱省級公務人），配合省政府功能業務與組織調整而
        移撥安置者，由各業務承受機關辦理轉任或派職；無業
        務承受機關者，由行政院協調辦理轉任或派職。依前項
        規定轉任或派職之職務，其官等職等應與原任職務之官
        等職等相當，無相當職務時，另定暫行編制表，以原職
        稱及官等職等安置。但原職稱與業務承受機關之職稱具
        排他性且單一者，以不低於原任職務官等職等相當之職
        稱列入暫行編制表安置。不願依第1 項規定隨業務與組
        織調整移撥安置之省級公務人員，得由原機關指派工作
        繼續留用，原機關整併、裁撤者，得由省政府於本機關
        或所屬機關，以原任或相當職務之職稱及官等職等指派
        工作繼續留用，最長以1 年為限。」
      (2)職此，水璉國中裁併為分校後，原告不願降調為教師，
        事實上並繼續留在原校工作，已符合該條例第12條：「
        ．．．不願依第1 項規定隨業務與組織調整移撥安置之
        省級公務人員，得由原機關指派工作繼續留用，原機關
        整併、裁撤者，得由省政府於本機關或所屬機關，以原
        任或相當職務之職稱及官等職等指派工作繼續留用，最
        長以1 年為限。」查國中小學校長在任期中因學校裁併
        而不願降調為教師者的後續安置，相關法令皆無著墨或
        提及，而省府裁併所屬各單位首長的安置卻有詳細妥善
        的規劃與安置。機關之行政，本應依循有法依法、無法
        援例之原則行之，爰此，請援引「台灣省政府功能業務
        與組織調整條例」之相關規定，讓原告能恢復原有之校
        長職稱至退休，並以校長之條件繼續辦理優惠存款（不
        能辦理與被告之行政處分有直接因果關係）。
    7.綜上所述，被告未依申評會決議意旨回復原告校長身分，
      改調原告為教師一職乃屬違法，嗣後又未依教師申評會之
      決定，回復原告校長身分，因而導致原告93年1 月份擔任
      教師一職，無法領取屬於校長職務可得領取之主管加給8,
      190 元；及致原告自97年3 月起所得領取之優惠存款利息
      每月短少3,591 元，計至97年9 止已達25,137元，如鈞院
      認原告無以請求被告回復原告擔任校長之職務，則依國家
      賠償法第2 條、民法第184 條、行政程序法第145 條，請
      求判如備位聲明。又如認被告應回復原告校長之身分，則
      請求判如先位聲明。
  (二)被告主張之理由：
    1.原告請求恢復校長職稱等訴訟標的，無公法上請求權，應
      予駁回：
      (1)按原告95年10月26日起之訴願標的除請求撤銷原處分外
        ，雖均有一併請求「課予被告機關恢復其校長身分義務
        」，然二次訴願決定及前次訴訟判決分別以程序不合法
        等理由決定及裁定駁回，是以原告於本訴特針對課予義
        務及給付訴訟標的未受裁判而為主張。
      (2)按行政訴訟法第5 條規定：「人民因中央或地方機關對
        其依法申請之案件，於法令所定期間內應作為而不作為
        ，認為其權利或法律上利益受損害者，經依訴願程序後
        ，得向高等行政法院提起請求該機關應為行政處分或應
        為特定內容之行政處分之訴訟。」「人民因中央或地方
        機關對其依法申請之案件，予以駁回，認為其權利或法
        律上利益受違法損害者，經依訴願程序後，得向高等行
        政法院提起請求該機關應為行政處分或應為特定內容之
        行政處分之訴訟。」然基於組織、編制、職稱等公務人
        員或教育人員依其職務所得享有之公法上請求權，自應
        以組織存在為前提，並有法定職位及預算為依據，組織
        經裁撤後，上揭請求權亦無依據，原告無法令依據，自
        不得僅以自認享有之利益請求課予被告所無之法定義務
        。
      (3)查原告於93年1 月8 日經被告依教師法調任化仁國中擔
        任教師後，即未於法定期間表示不服，其到職後旋即向
        被告機關申請退休，並於同（93）年2 月1 日獲核定退
        休，退休申請及收受退休令時，均未對其身分表示不服
        ，均為事實且為原告所不爭執。原告係至96年10月29日
        向教育部提起訴願之訴願書中，始明確提及恢復其校長
        身分之主張。其請求課予義務之訴願，已逾法定期間應
        無疑義，程序即屬不合法。
      (4)行政機關之組織及編制均應依法設立並有法定預算為依
        據，縱聘書訂有職務任期，然該任期當然應以機關職位
        及法定預算存在為前提，如上開條件均存在而被告機關
        另行聘任或懸缺不為履約，方有怠於履行聘約責任，致
        生應予聘任或違約賠償責任。反之，上開前提條件均不
        存在，原告之請求即無所依據。進而言之，倘原告未申
        請退休，被告機關尚得依據國民教育法、教育人員任用
        條例及校長遴選自治條例等規定，重新遴選聘任原告擔
        任校長職務。然原告既已申請退休，即無任何法令依據
        ，得對已退休教育人員重新設職聘任，亦無逕行變更其
        退休人事資料之權限，其請求自屬無據。
      (5)綜上原告請求恢復校長職稱等訴訟標的，無公法上請求
        權，均無理由，應予駁回。
    2.原告主張因校長身分喪失導致93年1 月份無法執行校長職
      務之主管加給及退休優惠利息之損失，亦無理由：
      (1)按國民教育法第9 條自88年2 月3 日修正公布日起，即
        於該條第2 項及第3 項分別規定：「國民中、小學校長
        任期屆滿時得回任教師。」「縣（市）立國民中、小學
        校長，由縣（市）政府組織遴選委員會就公開甄選、儲
        訓之合格人員、任期屆滿之現職校長或曾任校長人員中
        遴選後聘任之。」是以已擔任校長、曾擔任校長之教師
        ，並無退休前常任任期之保障；易言之，現職校長於任
        期中或任期期滿，倘未獲遴選為校長者，僅具回任教師
        之權利，而無立即持續受聘為校長之請求權。又同法於
        92年2 月6 日以總統華總一義字第09200019310 號令修
        正後增訂第9 條之4 規定：「現職校長具有教師資格願
        意回任教師者，由主管教育行政機關分發學校任教，不
        受教師法、教育人員任用條例應經學校教師評審委員會
        審議相關規定之限制。現職校長未獲遴聘，未具教師資
        格無法回任或具有教師資格不願回任教師者，直轄市、
        縣( 市) 政府得依下列方式辦理：一、符合退休條件自
        願退休者，准其退休。二、不符合退休條件或不自願退
        休者，視其意願及資格條件，優先輔導轉任他職。」是
        以該法進一步就現職校長於任期中或任期期滿後回任教
        師之相關規定，作更明確之規範。查被告機關於原告退
        休後，亦曾就原告於適用前開法令相關疑義，函請國民
        教育法之中央主管機關教育部請求釋示如下：「依國民
        教育法第9 條規定：『國民小學及國民中學置校長一人
        ．．．』洪員於原服務學校裁併後已回任擔任教師，基
        於一人一職原則，似不宜繼續維持校長身分」。上開教
        育部函文，係對被告機關於組織及預算均予裁撤、停編
        後之處理程序，確認係依法辦理，既無違法侵害原告任
        何權益可言，自無補償其自行主張損失之理由。
      (2)次按「公務人員加給給與辦法」第9 條規定：「各機關
        組織法規規定並實際負領導責任之主管人員，支給主管
        職務加給。」該校改制為化仁國中分校員額編制對照表
        中，校長編制數為零，是以自編制變更後，即無人可支
        領該主管職務之加給。復查教育部前開函釋「依全國公
        教員工待遇支給要點四（二）1 之（2 ）及（6 ）規定
        ，係以經本部、直轄市政府及縣（市）政府核准設置之
        單位並實際負領導責任之主管人員為限。爰原告自93年
        1 月1 日起既已無擔任校長並執行校長職務之事實，自
        不合仍支領校長之主管職務加給。又原告於93年1 月1
        日以後因已回任教師，其於93年2 月1 日退休時自應以
        教師身分處理，不合仍以校長職稱辦理」。綜上開法令
        及函文規定，原告調任教師後，即不具校長身分，亦從
        未執行校長職務，自無請領該加給之權利，被告機關既
        無任何法令依據及預算，其請求亦無理由。原告所主張
        退休優惠利息之損失部分，雖為原告調任教師及申請退
        休時，所不能預見，然該變革亦非被告所得預見，是以
        原告據以歸責於被告機關，並請求被告應負起中央主管
        機關法令變更對其造成之損失，即屬無據，況涉及優惠
        利息人事資料之管理與發放，亦非被告得單獨自行變更
        ，單獨向被告機關請求，亦屬不可能實現之請求。按並
        非所有法令變動，均得作為公法請求權之依據，況原告
        係自願申請退休，其退休身分不具校長職稱，並非被告
        強行加諸，以之歸責被告，並非合法。綜上，被告執行
        相關組織預算變更、人員調任及核准退休等職務，均恪
        遵依法行政原則，並無任何不法侵害原告權益情事，並
        均有上級中央主管機關確認。原告請求補償、補發主管
        加給及優惠利息等請求，方屬無法令依據得以作成處分
        或承擔義務者，尚祈鈞院明察。
    3.綜上所陳，原告之訴均無理由，請駁回原告之訴。
    理  由
一、按「訴狀送達後，原告不得將原訴變更或追加他訴。但經被
    告同意，或行政法院認為適當者，不在此限。」、「被告於
    訴之變更或追加無異議，而為本案之言詞辯論者，視為同意
    變更或追加。」，行政訴訟法第111 條第1 項、第2 項定有
    明文。本件原告起訴之初原聲明為：「1.請求被告自93年1
    月1 日起恢復原告之校長職稱，並讓原告以校長之職稱退休
    ，並據以校長身分辦理退休優惠存款。2.原告因校長身分喪
    失而導致退休優惠利息之損失被告須負責追溯補償之。3.請
    求被告賠償93年1 月份原告無法執行校長職務之主管加給。
    」，嗣為數度之追加、變更，並為部分聲明之減縮及不完足
    之補正，迄言詞辯論程序以先、備位之聲明請求「1.先位聲
    明：(1)被告應作成准予原告自93年1 月1 日恢復為校長之行
    政處分。(2)被告應作成准予核發原告93年1 月份校長職務之
    主管加給8,190 元之行政處分。(3)被告應作成准予原告以校
    長職稱辦理退休之處分。2.備位聲明：被告應給付原告40,5
    09元及自97年12月份起，每月支付原告退休優惠利息損失3,
    591 元至學校退休教職員公保養老給付金額優惠存款要點停
    止適用或修正時為止。」，核均基於相同之事實關係而為請
    求，證據資料復均相同，得為援用，無礙於本件訴訟程序之
    進行，且被告並無異議，另備位聲明部分係以國家賠償法為
    請求權基礎，亦合於行政訴訟法第7 條「提起行政訴訟，得
    於同一程序中，合併請求損害賠償或其他財產上給付」之規
    定。故認原告所為訴之追加、變更於法並無不合，爰就其追
    加、變更後之新訴而為審判，合先敘明。
二、本件事實概要已如前述，為兩造所不爭執，並有卷附原告聘
    書（見本院卷第23頁）、申訴書（見本院卷第29頁）、二度
    訴願之訴願書（見本院卷第31、53頁）、被告92年10月2 日
    會議紀錄（見本院卷第121 頁）、被告93年1 月8 日府教學
    字第09300041430 號函（見本院卷第25頁）、原告月退休證
    明書（見本院卷第241 頁）、花蓮縣教師申評會評議書（見
    本院卷第287 頁）、本院96年度訴字第509 號判決（見本院
    卷第143 頁）等及被告計算提出原告以教師、校長身分辦理
    優惠存款之利息差異說明表（見本院卷第315 頁）可憑，另
    有相關訴願卷證可稽，堪予認定。
三、茲審酌原告起訴意旨，係以被告改調原告為教師一職為違法
    ，嗣後又未依教師申評會之決定，回復原告校長身分，因而
    導致原告93年1 月份無法擔任校長一職，及93年2 月1 日以
    教師身分退休為其原因事實，請求判如其先位聲明，以回復
    其為校長身分之應有狀態；如認先位聲明為無理由，則以因
    被告未回復其校長身分，致其無法領取屬於校長職務可得領
    取之93年1 月份主管加給8,190 元；及致其自97年3 月起所
    得領取之優惠存款利息每月短少3,591 元，計至97年11月止
    已達32,319元，依國家賠償法第2 條、民法第184 條或行政
    程序法第145 條，請求判如備位聲明。
四、先位部分：
  (一)本件原告所提起之先位請求，乃課予義務之訴，課予義務之
    訴之有無理由，端視原告所主張之實體法上權利是否存在？
    要件是否合致？
  (二)按教師法第29條第1 項規定：「教師對主管教育行政機關或
    學校有關其個人之措施，認為違法或不當，致損其權益者，
    得向各級教師申訴評議委員會提出申訴。」；第31條第1 項
    、第2 項規定：「教師申訴之程序分申訴及再申訴二級。教
    師不服申訴決定者，得提起再申訴。」、「學校及主管教育
    行政機關不服申訴決定者亦同。」；第32條規定：「申訴案
    件經評議確定者，主管教育行政機關應確實執行，而評議書
    應同時寄達當事人、主管機關及該地區教師組織。」本件原
    告最初於93年1 月間即對被告所作成之調任處分表示不服，
    而向教師申評會申訴，並獲評議決定「本件申訴案為有理由
    ，花蓮縣政府違反聘約之決定，本會不予維持，府方應依本
    評議書之要旨，履行聘約或向申訴人正式發文致歉」，此已
    經詳述於前。惟被告接獲此項評議決定後，未再提出再申訴
    等救濟程序任由該決定確定，則被告本應依教師法第32條規
    定確實依申訴決定之內容執行。即於本件訴願決定書之末亦
    載明「本件原告93年1 月8 日之調任函處分，既經花蓮縣教
    師申評會評議決定不予維持，嗣並經確定，且於主文載明花
    蓮縣政府應履行其校長聘約或向其正式發文致歉；惟查訴願
    相關卷證未見該府確實執行上揭評議結果，其影響原告權益
    部分應由被告本於職權另為適當之處置。」。雖本件被告遲
    遲未採取適當作為以執行申訴決定，惟此究屬被告機關消極
    不作為之疏失，或因此疏失而有相對應之賠償責任（詳後述
    ）或行政責任，然並不因而導致原告有何實體法上之請求權
    基礎，得請求被告作成調任其為校長並發給其退休前1 個月
    校長職務加給之行政處分。另關於原告以教師身分經核定退
    休之處分，因原告從未提出救濟程序也早已確定，原告於本
    件併行請求重新核定，也逾行政程序法第128 條重開程序之
    3 個月請求期限，故此請求亦屬乏據。
  (三)至原告援引台灣省政府功能業務與組織調整暫行條例第12條
    規定為其請求權基礎一節，按臺灣省政府功能業務與組織調
    整暫行條例已於94年12月31日廢止，依廢止前第1 條規定：
    「本條例依中華民國憲法增修條文第9 條第3 項制定之。」
    ，復依86年7 月21日修正施行之中華民國憲法第9 條第2 項
    、第3 項規定：「第10屆台灣省議會議員及第1 屆台灣省省
    長之任期至中華民國87年12月20日止，台灣省議會議員及台
    灣省省長之選舉自第10屆台灣省議會議員及第1 屆台灣省省
    長任期之屆滿日起停止辦理。」、「台灣省議會議員及台灣
    省省長之選舉停止辦理後，台灣省政府之功能、業務與組織
    之調整，得以法律為特別之規定。」，準此，台灣省政府功
    能業務與組織調整暫行條例，顯係因應87年12月20日以後台
    灣省政府組織改造而定，自不能全面適用於非關台灣省政府
    組織改造之事件。原告援引為本件調任爭議之請求依據，自
    難成立。
五、備位部分：
  (一)按「人民因國家之行政處分而受有損害，請求損害賠償時，
    現行法制，得依國家賠償法規定向民事法院訴請賠償外，亦
    得依行政訴訟法第7 條規定，於提起其他行政訴訟時合併請
    求。二者為不同之救濟途徑，各有其程序規定。人民若選擇
    依國家賠償法請求損害賠償時，應依國家賠償法規定程序為
    之。若選擇依行政訴訟法第7 條規定請求損害賠償時，自僅
    依行政訴訟法規定程序辦理即可。行政訴訟法既未規定依該
    法第7 條規定合併請求損害賠償時，應準用國家賠償法規定
    ，自無須踐行國家賠償法第10條規定以書面向賠償義務機關
    請求賠償及協議之程序。」最高行政法院93年度判字第494
    號判例意旨參照。次按國家賠償法第2 條第2 項規定：「公
    務員於執行職務行使公權力時，因故意或過失不法侵害人民
    自由或權利者，國家應負損害賠償責任。公務員怠於執行職
    務，致人民自由或權利遭受損害者亦同。」。本件原告主張
    因被告未回復其校長身分，致其無法領取屬於校長職務可得
    領取之93年1 月份主管加給8,190 元；及致其自97年3 月起
    所得領取之優惠存款利息每月短少3,591 元，計至97年11月
    止已達32,319元，依國家賠償法請求判如備位聲明，係依行
    政訴訟法第7 條所提起之給付之訴，揆諸前揭判例意旨，自
    無踐行國家賠償法第10條規定以書面請求賠償及協議之程序
    ，合先指明。
  (二)承前所述，被告於前開教師申評會申訴評議確定後，被告主
    管教育行政、人事之承辦人員，本應依教師法第32條規定確
    實依申訴決定之內容執行，乃竟遲不作為，致原告無法本於
    校長身分領取屬於校長職務可得領取之93年1 月份主管加給
    8,190 元；又迄97年2 月2 日原告與承辦優惠存款之銀行辦
    理優惠存款契約之續存換約手續時，仍僅得按原來核定之教
    師身分辦理，並適用修正後之上開「學校退休教職員公保養
    老給付金額優惠存款要點」第3 點之1 規定，致其自97年3
    月起每月以教師身分所領取之優惠存款利息較以校長身分可
    得領取數額短少3,591 元，計至97年11月止已達32,319元。
    原告短少金額與被告承辦人之消極不依申訴評議內容辦理間
    具有因果關係。是以，原告請求被告應給付40,509元（計算
    式：3,591 9+8,190 ），及自97年12月份起，每月支付原
    告3,591 元至學校退休教職員公保養老給付金額優惠存款要
    點停止適用或修正時為止，自屬有據，應予准許。
  (三)至被告雖於本件訴訟程序中，始依評議決定主文之後段「向
    申訴人正式發文致歉」，而以97年9 月1 日府教學字第0970
    130822號函向原告「謹申歉意」（見本院卷第301 頁），惟
    原告之損失業已發生，該致歉之公函並無以回復原告之損害
    ，自不影響於本件判斷。又本件原告於備位聲明既經獲得勝
    訴，則其另行主張依行政程序法第145 條「行政契約當事人
    之一方為人民者，其締約後，因締約機關所屬公法人之其他
    機關於契約關係外行使公權力，致相對人履行契約義務時，
    顯增費用或受其他不可預期之損失者，相對人得向締約機關
    請求補償其損失。」而為同一請求部分，即無審究之必要，
    併予敘明。
六、綜上，本件原告先位請求，因乏實體法上之請求權基礎，故
    為無理由，應予駁回。備位聲明部分，依國家賠償法第2 條
    第2 項後段之法律關係，請求被告給付40,509元及自97年12
    月份起，按月支付3,591 元至學校退休教職員公保養老給付
    金額優惠存款要點停止適用或修正時為止，即屬有據，應予
    准許。
據上論結，本件原告先位之訴為無理由，應予駁回；備位之訴則
有理由，應予准許，爰依行政訴訟法第104 條，民事訴訟法第79
條，判決如主文。
中    華    民    國    97    年    12    月    18    日
                       臺北高等行政法院第四庭
                               審判長法  官  鄭  小  康
                                     法  官  周  玫  芳
                                     法  官  李  玉  卿
上為正本係照原本作成。
如不服本判決，應於送達後20日內，向本院提出上訴狀並表明上
訴理由，如於本判決宣示後送達前提起上訴者，應於判決送達後
20日內補提上訴理由書（須按他造人數附繕本）。
中    華    民    國    97    年    12    月    18    日
                                     書記官  陳  又  慈


司法院資訊處製作；財團法人民間司法改革基金會備份。
